臺北高等行政法院判決
　　　　　　　　　　　　　　　　 95年度訴更一字第00140號
　　　　　　　　　　　　　　　.
原　　　告　台茂開發股份有限公司
代　表　人　甲○○
訴訟代理人　陸正康　律師
被　　　告　桃園縣政府稅捐稽徵處
代　表　人　乙○○處長）住同.
訴訟代理人　丙○○
　　　　　　丁○○
上列當事人間因房屋稅事件，原告不服桃園縣政府中華民國93年
2 月12日府法訴字第0920296300號訴願決定，提起行政訴訟。經
本院94年3 月10日93年度訴字第1207號判決駁回。原告不服，提
起上訴，經最高行政法院於95年8月17日以95年度判字第01310號
判決，將原判決部份廢棄，發回本院審理。本院更為判決如下：
　　主  文
原告之訴駁回。
第一審及發回前上訴審訴訟費用，由原告負擔。
　　事  實
一、事實概要：
    原告所有坐落桃園縣蘆竹鄉○○路○段112號1至7樓及地下1
    、2層房屋，經被告依房屋稅條例第5條規定核課民國（下同
    ）92年度房屋稅新台幣（下同）24,226,873元。原告不服，
    申請復查，未獲變更，提起訴願遭決定駁回，向本院提起行
    政訴訟。經本院93年度訴字第1207號判決駁回。原告不服，
    提起上訴，經最高行政法院95年度判字第 01310號判決，將
    原判決廢棄，發回本院審理。
二、兩造聲明：
　　(一)原告聲明求為判決：1.訴願決定、原處分均撤銷。
                        2.訴訟費用由被告負擔。
　　(二)被告聲明求為判決：1.駁回原告之訴。
                        2.訴訟費用由原告負擔。
三、兩造之爭點：被告核課系爭房屋92年度房屋稅24,226,873元
    ，是否適法？
　　(一)原告主張之理由：
      1.最高行政法院發回意旨略以：原審既准原告就系爭房屋
        「殘值率」部分，聲請台北市不動產估價師公會鑑定，
        並作成以百分之 7．75為適當之鑑定報告；然原審僅以
        殘值率係依房屋稅條例第11條規定；授權行政機關加以
        評定為由，逕自認定上開鑑定結果難適用於本件，該判
        決難免有判決不備理由或理由矛盾之違法等語。
        (1)經按，房屋稅條例第11條明定：「房屋標準價格，由
          不動產評價委員會依據下列事項分別評定，並由直轄
          市、縣（市）政府公告之：一、按各種建造材料所建
          房屋，區分種類及等級。二、各類房屋之耐用年數及
          折舊標準。三、按房屋所處街道村里之商業交通情形
          及房屋之供求概況，並比較各該不同地段之房屋買賣
          價格減除地價部分，訂定標準。前項房屋標準價格，
          每三年重行評定一次，並應依其耐用年數予以折舊，
          按年遞減其價格。」又，依據房屋稅條例第9 條之授
          權而制定之「不動產評價委員會組織規程」，其第7
          條亦明定：「前條有關評定不動產之土地、房屋標準
          單價及房屋之位置所在段落等級等，應先由市、縣（
          市）稅捐稽徵處派員實地調查，作成報告，經本會召
          集會議評定後，送由直轄市、縣（市）政府公告。」
          等語，足見不動產評價委員會不能恣意評定房屋殘值
          率，而必先有實地調查佐證資料為基礎，再按符合估
          價學理之估價方法，予以評定。否則應認其評定已違
          反法律授權範圍，而難認適法，法官自得拒絕適用（
          參照司法院37年院解字第4012號解釋及司法院大法官
          釋字第137號解釋）。
        (2)經查，原處分卷附「房屋稅稅籍記錄表」在客觀上已
          顯見並非前揭稅捐稽徵機關針對同一區域房屋之通案
          評價，而係針對特定建物之價值紀錄，從而難認該「
          房屋稅稅籍記錄表」即為「不動產評價委員會組織規
          程」第7 條所指之實地調查佐證資料，既無實地調查
          佐證資料，則桃園縣不動產評價委員會乃恣意評定系
          爭房屋殘值率為百分之40，應堪認定。尤其，台北市
          不動產估價師公會所作成鑑定報告之「系爭房屋殘值
          率以百分之 7．75為適當」之結論，既明顯與桃園縣
          不動產評價委員會所評定「系爭房屋殘值率為百分之
          40 」乙節，有其重大差異，自難認兩者間僅為仁智
          之見。被告機關如主張桃園縣不動產評價委員所評定
          之殘值率為適當者，自應就桃園縣不動產評價委員所
          據以評定之實地調查佐證資料為何？其評定方法如何
          ？是否符合估價學理？又其是否確有依法召集會議進
          行評價？其會議中進行評價之過程如何？等事實，負
          其主張及舉證之責，否則應認桃園縣不動產評價委員
          會確係逾越法律授權範圍，並恣意評定系爭房屋殘值
          率，鈞院自得拒絕適用，並認被告機關據以核定系爭
          房屋90年房屋稅之行政處分及訴願決定均非適法。
      2.被告機關固於鈞院另案（95年訴更一字第50號）辯稱系
        爭房屋經不動產評價委員會核定之房屋課稅平均單價為
        每平方公尺5419元整，然前揭鑑定報告所鑑估之房屋標
        準價格則為每平方公尺20475 元整，足認兩者評價基礎
        不同，而不動產評價委員會之評價，有其課稅政策之考
        量，是認前揭鑑定報告所鑑估之殘值率，不足以作為有
        利於原告主張之憑據。然查：無論「房屋稅條例」第11
        條規定及依據「房屋稅條例」第9條規定授權制定之「
        不動產評價委員會組織規程」，均僅見立法者要求不動
        產評價委員會應就各類房屋予以實地調查，再為評價。
        果如被告機關所辯，其評價純為課稅目的，則又何需實
        地調查？再者，無論系爭房屋之標準價格應為若干？本
        件所爭執者，既在不動產評價委員會所評定之房屋殘值
        率高達40％是否妥適？自與房屋標準價格應為若干無涉
        ，則不動產評價委員會評定殘值率之學理依據何在？其
        評價所依據之實地調查報告又何在？被告機關不能始終
        以抽象的課稅政策為由，迴避此一爭執。申言之，如認
        不動產評價委員會為評定時，既無需以實地調查報告為
        據，所評定之結果亦無需符合估價學理，則房屋稅條例
        第11條規定及依據房屋稅條例第9條規定授權制定之「
        不動產評價委員會組織規程」，豈非形同具文，而益見
        被告機關之恣意，已違反法律授權範圍，當然難認適法
        。
      3.關於「系爭房屋殘值率為40% 之依據、計算公式及具體
        資料」：
        (1)財政部賦稅署固於另案以95年12月15日台稅中二發字
          第0950479015號函查復略以：查財政部72年11月30日
          （72）台財稅第 38508號函頒『簡化評定房屋標準價
          格及房屋現值作業要點』…第2 點規定，房屋現值之
          核計，以『房屋標準單價表』、『折舊率標準表』及
          『房屋位置所在段落等級表』為準據。按此，房屋稅
          之課徵係按標準單價核定其房屋現值，依其耐用年數
          予以折舊，按年遞減其價格。故旨揭實施注意事項為
          課稅目的，訂定『台灣省房屋標準單價表』及『台灣
          省各類房屋折舊標準表』，惟考量納稅義務人負荷能
          力，其評定房屋之標準價格，均低於市場行情，合先
          敘明。三、有關旨揭實施注意事項係依上揭財政部頒
          布之作業要點訂定，其第4 點折舊標準規定，係按房
          屋之構造別採簡單平均法預留最低使用價格，按年計
          算折舊，房屋提列折舊年數已達最高耐用年數仍繼續
          使用者不再計算折舊。即其最低使用價格不再降低，
          其主要原因為課稅目的，維護稅政，並避免納稅義務
          人稅賦過重。故房屋折舊率及耐用年數仍依照台灣省
          政府57年4月17日府財稅三字第30923號令頒之標準計
          算，至於新增『鋼骨造』其每年折舊率、最低使用價
          格及最高折舊年數比照『台灣省各類房屋折舊標準表
          』內鋼筋混擬土造訂定。…」等語云云。
        (2)然查：前揭財政部72年11月30日（72）台財稅第3850
          8 號函頒『簡化評定房屋標準價格及房屋現值作業要
          點。（已於92年廢止，同年財政部另頒『簡化評定房
          屋標準價格及房屋現值作業之參考原則』），而為被
          告機關引為系爭房屋殘值率為40% 之依據、計算公式
          及具體資料，然財政部制頒『簡化評定房屋標準價格
          及房屋現值作業要點』或『簡化評定房屋標準價格及
          房屋現值作業之參考原則』之法源依據何在？是否為
          房屋稅條例所授權制定？如認該作業要點或參考原則
          乃財政部依其法定職權而制定，其依據叉何在？何以
          該等行政命令，得以凌駕於不動產評價委員會之法律
          授權之權責之上，使不動產評價委員會於評價時，應
          受該作業要點或參考原則之拘束？
      4.其次，縱認『簡化評定房屋標準價格及房屋現值作業要
        點』或『簡化評定房屋標準價格及房屋現值作業之參考
        原則』，僅供各縣市不動產評價委員會依據房屋稅條例
        第11條規定，於評價各類房屋標準價格（含耐用年數及
        折舊標準）之參考。但認定「房屋標準價格」為一事，
        認定「鋼骨造房屋於用滿60年後，仍有40% 殘值率存在
        」，則為另一事。房屋稅條例第11條既未授權不動產評
        價委員可為課稅目的，不想實地考察之事實為恣意評價
        折舊標準，則桃園縣政府不動產評價委員會僅參照該部
        頒參考原則訂定『桃園縣簡化評定房屋標準價格及房屋
        現值作業要點』，而不憑實地調查資料，並於92年4月8
        日之委員會，作成不調整房屋標準單價及折舊標準之決
        議，顯已逾越法律授權而為恣意之評定，而置系爭房屋
        於用滿60年後，事實上僅存約7.75的殘值率之事實於不
        顧。被告機關固主張係出於課稅目的而為評價，仍難認
        其評價符合法律授權之本旨，原處分自應予以撤銷。
      5.被告機關固一再主張已考量納稅義務人負荷能力，其評
        定房屋之標準價格，均低於市場行情，但並未提出任何
        實據。何況，「房屋標準價格」與「折舊標準」本為兩
        事，房屋標準價格應如何評價，始堪稱要適，本有仁智
        之見，原告並無爭議，惟無論房屋標準價格如何認定，
        其用滿60年後之殘值率，無論依據任何客觀之認定標準
        ，均不應有重大差異，否則必將模糊「殘值」概念，而
        顯非立法當時之本意。系爭房屋既經中信等4 家不動產
        估價師事務所聯合鑑定殘值率應為 7.75%，與系爭不動
        產評價委員會所認定之 40%殘值率相較，斷無仁智之差
        異可言，其間必有一方為謬誤。鈞院另案判決（95訴字
        第 610號）固認鑑定報告所指房屋價格，係以歷史成本
        （原始成本）列帳，該歷史成本可能為當時之時價，而
        房屋稅之課徵，則按房屋標準價格為基礎，兩者顯然不
        同。然此一論證，仍僅能說明系爭房屋之標準價格容有
        不同認定標準，但就系爭房屋用滿60年後仍有 40%之殘
        值率而言，系爭不動產評價委員會係依如何之學理或標
        準加以認定？財政部於制頒『簡化評定房屋標準價格及
        房屋現值作業要點』或『簡化評定房屋標準價格及房屋
        現值作業之參考原則』時，又係依如何之學理或標準加
        以認定？而益見被告機關僅為課稅目的，並未據依法評
        定之房屋殘值率核課房屋稅，自有違法而應予撤銷。
　　(二)被告主張之理由：
      1.本案系爭房屋憑以課徵房屋稅基準之房屋耐用年數及折
        舊標準計算出之「殘值率」，應以何比率為適當，及依
        原告委託中信、李林、宏大及敏達等4 家不動產估價師
        事務所或不動產估價師聯合事務所（以下簡稱中信等4
        家不動產估價師事務所）鑑定結果，系爭房屋「殘值率
        」應以7.75% 為適當乙節，查房屋稅條例第11條新規定
        之房屋標準價格，係由不動產評價委員會依房屋構造、
        材料、耐用年數及折舊標準等事項分別評定之，原告所
        有系爭房屋於88年3 月31日竣工後，向被告申報房屋稅
        籍，被告於88年6 月11日以桃稅房字第88092735號現值
        核定通知書核准自88年7 月起課徵房屋稅，是時，係依
        前台灣省各縣市房屋稅徵收細則第10條及相關規定核計
        房屋現值，俟台灣省政府精簡後，被告依房屋稅條例第
        24條規定所訂定之「桃園縣房屋稅徵收細則」，此亦經
        桃園縣政府88年11月2 日88府稅財字第215970號公布及
        財政部88年11月20日台財稅第 000000000號函同意備查
        在案，準此，被告援引財政部頒定之簡化房屋標準價格
        及房屋現值作業要點、台灣省政府訂定之簡化房屋標準
        價格及房屋現值作業要點實施注意事項及桃園縣房屋稅
        徵收細則等規定，據以核認系爭房屋折舊率為1%，並依
        桃園縣房屋標準單價表、折舊率標準表及房屋地段等級
        表核定其房屋現值，按房屋稅條例第5 條規定核課其房
        屋稅，洵屬適法，然本案系爭房屋雖經中信等4 家不動
        產估價師事務所評估殘值率為 7.75%，惟依房屋稅條例
        規定，上揭中信等4 家不動產估價師事務所並非法令規
        定評定殘值率之授權機關，且倘以其不動產估價師事務
        所評估之數值作為核課房屋稅殘值率之依據，顯亦依法
        無據。
      2.次查系爭房屋，依原告委託中信等4 家不動產估價師事
        務所93年7月5日完成之評估研究報告書第四章標的殘餘
        價格率評估內容所載，本次據予評估系爭房屋殘餘價格
        率雖為7.75%（即殘餘單價5,249元/坪總成本單價67,
        687元/坪=7,75%），惟該房屋殘餘價格率之核算基礎係
        以每坪6萬7,687元為其總成本單價，即每平方公尺2 萬
        475 元（67,687元/坪x0.3025=20,475元/平方公尺），
        然查系爭房屋據以核課房屋稅之房屋標準單價，依桃園
        縣房屋標準單價表所載僅為每平方公尺4,990 元，復依
        「簡化評定房屋標準價格及房屋現值作業之參考原則」
        規定，按其樓層高度、地下室或地下層、設備（中央系
        統型冷氣機、電扶梯、金屬或玻璃帷幕）、宅外設置假
        山、池閣、花園、草坪等各項情形，按其房屋標準單價
        予以加、減價後（即房屋核定單價），再依其核定單價
        （元）、房屋面積（平方公尺）、（1-折舊率x折舊經
        歷年數）、地段率及分層分攤率等各項因素之乘積，核
        計房屋課稅現值，本案系爭房屋經核算後之房屋平均課
        稅單價亦僅為每平方公尺5,419元（課稅現值1,061,424
        ,500元課稅面積195,880.1平方公尺=課稅單價5,419
        元/平方公尺），亦僅達上揭中信等4家不動產估價師事
        務所評估房屋成本單價之26%（課稅單價5,419評估成
        本單價20,475元=26%），是系爭房屋核課房屋稅之基準
        ，顯與上揭不動產估價之房屋單價不同，且房屋之折舊
        ，一般會計帳務上係以估計殘值及按耐用年數予以提列
        折舊費用，然房屋稅之課徵，係按標準單價核定其房屋
        現值及依其耐用年數核計折舊，按年遞減其價格，其計
        算方式雖與會計上之處理一致，惟房屋折舊達一定年數
        後即不再提列，殘值不再降低，其目的除了稅收外，主
        要在於評價的基礎各不相同，會計上的不動產係以歷史
        成本（原始成本）列帳，該歷史成本可能為當時的時價
        ，而房屋稅之課徵，則按不動產評價委員會評定之房屋
        標準價格、房屋構造別折舊表等作為課徵房屋稅暨提列
        折舊之準據，兩者亦截然不同。
      3.本案再依中信等4 家不動產估價師事務所93年7月5日評
        估研究報告書所載，查原告主張系爭房屋經評估之殘值
        率7.75%，係由原告所委託中信等4家不動產估價師事務
        所之估價師小組針對「勘估標的」進行「個案因素」調
        查與履勘，並依「成本法」及「不動產估價技術規則」
        等方式評估所得之數值，然查稅捐之核課，均有其政策
        目的存在，復依房屋稅條例及其相關法令規定，課徵房
        屋稅之因素，除殘值率外，尚有房屋標準單價、面積、
        耐用年限、房屋坐落地段調整率，及樓層高度、地下室
        或地下層、設備（中央系統型冷氣機、電扶梯、金屬或
        玻璃帷幕）、宅外設置假山、池閣、花園、草坪…等各
        項因素，依其各種使用用途，再按適用稅率核課計徵之
        ，準此，房屋稅之核課，係就上揭各種因素作全面考量
        ，並以法治性及系統性之整合配套措施訂定之法令規定
        為準據，始據以課徵房屋稅，是系爭房屋，原告委託中
        信等4家不動產估價師事務所93年7月5日所為殘值率7.7
        5%之評估，縱屬實在，惟其評估之機構、法令依據、目
        的、方法，均與課徵房屋稅之法令規定所規範之範疇有
        別，此亦有改制前行政法院60年判字第810號判例意旨
        ：「房屋之現值，係依據納稅義務人之申報，並參照不
        動產評價委員會之評定，不以房屋之造價為其唯一標準
        。…原告以系爭房屋之現值核定過高，超過其造價2 倍
        以上，並提出台灣區營造公會台北縣辦事處鑑估之價值
        ，此項估價，縱屬實在，要亦不足為其有利之論據。被
        告官署根據房屋稅條例第5條及第10條第1項、第11條第
        1 項之規定，核定系爭房屋之現值，於法並無不合。」
        可資參照。綜上，系爭房屋憑以課徵系爭房屋稅基準之
        房屋耐用年數及折舊標準計算出之「殘值率」，仍應依
        桃園縣折舊率標準表中規定之40%比率核計其房屋稅，
        方為適法，原告主張，依法無據，核不足採，被告原核
        定92年期房屋稅2,422萬6,873元，應予維持。
　　理  由
一、按「主管稽徵機關依據納稅義務人所申報之現值，並參照不
    動產評價委員會評定之標準，核計房屋現值。」「房屋標準
    價格，由不動產評價委員會依據下列事項分別評定，直轄市
    由市政府公告之，各縣（市）（局）於呈請省政府核定後公
    告之：1、按各種建造材料所建房屋，區分種類及等級。2、
    各類房屋之耐用年數及折舊標準。3、按房屋所有街道村里
    之商業交通情形及房屋之供求概況，並比較各該不同地段之
    房屋買賣價格減除地價部份，訂定標準。」分別為90年6月
    20日修正前房屋稅條例第10條第1項、第11條第1項所明定。
    又財政部頒定簡化房屋標準價格及房屋現值作業要點第2點
    規定「房屋現值之核計，以『房屋標準單價表』、『折舊率
    標準表』及『房屋位置所在段落等級表』為準據。」暨為配
    合上揭作業要點之實施，臺灣省政府訂定「簡化房屋標準價
    格及房屋現值作業要點實施注意事項」第8點規定「房屋現
    值之核計，以『臺灣省房屋標準單價表』、『臺灣省各類房
    屋折舊標準表』及『房屋位置所在段落等級表』為準據。次
    按「下列各款為縣（市）自J治事項：．．．2、關於財政事
    項如下：．．．（2）縣（市）稅捐．．．」、「下列各稅
    為直轄市及縣（市）稅：．．．2、房屋稅。」分別為地方
    制度法第19條第2款第2目及財政收支劃分法第12條第1項第2
    款所明定。另桃園縣房屋稅徵收細則第2條規定「本縣房屋
    稅之徵收，除依本條例規定外，並依本細則之規定辦理，但
    88年6月30日以前已在主管稽徵機關有房屋稅籍，並依臺灣
    省各縣市房屋稅徵收細則核定者，依原核定。」；再按「各
    類房屋之耐用年數，交由各縣市不動產評價委員會斟酌當地
    實情規定之。」為臺灣省各縣市房屋稅徵收細則第10條明定
    。
二、本件原告所有坐落於桃園縣蘆竹鄉○○路○段112號1至7樓及
    地下1、2層房屋，經被告機關核課其92年房屋稅計24,226,8
    73元。原告不服，申請復查，未獲變更，提起訴願遭決定駁
    回，循序起訴意旨略以：按房屋稅條例第11條第2項第2款規
    定，不動產評價委員會固得就各類房屋之耐用年數及折舊標
    準加以評定，惟上開規定既無明文授權行政機關得就「殘值
    率」加以評定，解釋上應限於評定房屋之耐用年數，並在其
    耐用年數範圍內，定出折舊標準，且該房屋在用盡耐用年數
    時，應無殘值可言，從而立法當時之授權範圍，應僅限於定
    額折舊之評定，惟本件房屋稅核課所據之房屋耐用年數及折
    舊標準，係透過先扣除百分之40「殘值率」之折舊標準，變
    相將所評定之房屋耐用年限60年加以延長至100年，致每年
    評價委員會就房屋之耐用年數及折舊標準所為評定，已牴觸
    均高估房屋價值而發生房屋稅超徵情事，足認桃園縣不動產
    或逾越房屋稅條例第11條第2項第2款規定授權範圍，而非適
    法；又評定殘值率之法律授權，應以估價學理中可資適用之
    原理原則為限，否則難免因行政機關恣意濫用授權，而影響
    人民之權利義務；原告前聲請函囑台北市估價師公會，就系
    爭房屋使用期滿後之殘值率作成鑑定，經該公會鑑估其殘餘
    價格率應僅存百分之7．75，本件房屋雖由不動產評價委員
    會評定有「百分之40」之殘值率，顯已脫逸任何估價學理之
    拘束，而失其客觀評定標準，當非法律授權地方政府因地制
    宜加以評定折舊標準之初衷；又無論「房屋稅條例」第11條
    規定及依據「房屋稅條例」第9條規定授權制定之「不動產
    評價委員會組織規程」，均僅見立法者要求不動產評價委員
    會應就各類房屋予以實地調查，再為評價；本件所爭執者，
    既在不動產評價委員會所評定之房屋殘值率高達40％是否妥
    適，自與房屋標準價格應為若干無涉，則不動產評價委員會
    評定殘值率之學理依據何在？其評價所依據之實地調查報告
    又何在？被告機關不能始終以抽象的課稅政策為由，迴避此
    一爭執；卷附「房屋稅稅籍記錄表」在客觀上已顯見並非前
    揭稅捐稽徵機關針對同一區域房屋之通案評價，而係針對特
    定建物之價值紀錄，從而難認該「房屋稅稅籍記錄表」即為
    「不動產評價委員會組織規程」第7條所指之實地調查佐證
    資料，既無實地調查佐證資料，則桃園縣不動產評價委員會
    乃恣意評定系爭房屋殘值率為百分之40，已逾越法律授權範
    圍；又財政部制頒『簡化評定房屋標準價格及房屋現值作業
    要點』或『簡化評定房屋標準價格及房屋現值作業之參考原
    則』之法源依據何在？是否為房屋稅條例所授權制定？如認
    該作業要點或參考原則乃財政部依其法定職權而制定，其依
    據又何在？何以該等行政命令，得以凌駕於不動產評價委員
    會之法律授權之權責之上，使不動產評價委員會於評價時，
    應受該作業要點或參考原則之拘束？桃園縣政府不動產評價
    委員會僅參照該部頒參考原則訂定『桃園縣簡化評定房屋標
    準價格及房屋現值作業要點』，而不憑實地調查資料，並於
    92年4月8日之委員會，作成不調整房屋標準單價及折舊標準
    之決議，顯已逾越法律授權而為恣意之評定，而置系爭房屋
    於用滿60年後，事實上僅存約7.75的殘值率之事實於不顧，
    亦有未合；爰請求判決如聲明云云。
三、查房屋稅之「稅額」係由稅捐稽徵機關依據納稅義務人所申
    報之現值及不動產評價委員會評定之標準，核計房屋現值，
    再依核計之房屋現值，按規定之稅率核算而得。又不動產評
    價委員會既應依「各類房屋之耐用年數及折舊標準」評定房
    屋標準價格，該房屋標準價格，並應依其耐用年數予以折舊
    ，按年遞減其價格，則計算折舊時，先予預估房屋殘值，再
    減除殘值，以減除殘值後之餘額為計算基礎，乃屬當然。次
    按「各類房屋之耐用年數及折舊標準，由省政府規定最高折
    舊年數，交由各縣市不動產評價委員會斟酌當地實情規定之
    。」為臺灣省各縣市房屋稅徵收細則第10條所規定；而桃園
    縣政府88年11月2日88府稅財字第359709號公佈、財政部88
    年11月20日台財稅第000000000號同意備案之桃園縣房屋稅
    徵收細則第2條亦明定「本縣房屋稅之徵收，除依本條例規
    定外，並依本細則之規定辦理，但88年6月30日以前已在主
    管稽徵機關有房屋稅籍，並依臺灣省各縣市房屋稅徵收細則
    核定者，依原核定。」又財政部頒定簡化評定房屋標準價格
    及房屋現值作業要點第2點規定「房屋現值之核計，以『房
    屋標準單價表』、『折舊率標準表』及『房屋位置所在段落
    等級表』為準據。」暨為配合上揭作業要點之實施，臺灣省
    政府訂定「簡化評定房屋標準價格及房屋現值作業要點實施
    注意事項」第8點規定「房屋現值之核計，以『臺灣省房屋
    標準單價表』、『臺灣省各類房屋折舊標準表』及『房屋位
    置所在段落等級表』為準據。」前揭規定，或係財政主管機
    關基於法律授權；或依其法定職權，為執行房屋稅之稽徵訂
    定之命令，核與本條例規定之意旨相符，均得適用。系爭房
    屋稅籍設於88年6月11日，有「房屋稅稅籍記錄表」附原處
    分卷可稽，其標準價格之計算所依據之各類房屋之耐用年數
    及折舊標準，已經桃園縣政府公告實施，依公告內容，系爭
    房屋為鋼骨構造，其耐用年數為60年，其折舊率為百分之1
    ，依前揭桃園縣房屋稅徵收細則第2條之規定，其既設籍在
    88年6月30日之前，即應依此核定計算徵收。則被告據此計
    算系爭房屋之折舊率為百分之1，並依桃園縣房屋標準單價
    表、桃園縣房屋折舊標準表及桃園縣房屋地段等級表核算其
    房屋現值，按房屋稅條例第5條規定核課其92年房屋稅計
    24,226,873元，並無不合。
四、原告雖以前情據為爭執，惟查：
（一）依桃園縣房屋稅徵收細則第2條規定：「本縣房屋稅之徵
      收，除依本條例規定外，並依本細則之規定辦理，但88年
      6月30日以前已在主管稽徵機關有房屋稅籍，並依台灣省
      各縣市房屋稅徵收細則核定者，依原核定。」，又上揭徵
      收細則係基於法律授權（即房屋稅條例第24條規定）訂定
      ，此亦為原告所不爭，並經桃園縣政府88年11月2日88府
      稅財字第35970號令公布及財政部88年11月20日台財稅第
      000000000號函同意備案在案，核與中央法規標準法第11
      條規定並無違背。又房屋稅之折舊率，係按房屋之構造別
      等訂定房屋構造折舊表作為課徵房屋稅提列折舊之準據。
      原告雖一再指摘不動產評價委員會逾越授權就「殘值率」
      予以評定云云；惟前揭桃園縣政府所公告者為「房屋折舊
      率及耐用年數」，「殘值率」只是算出折舊率之一個參數
      而已，其實質意義即如附本院卷內之台灣省政府73年4 月
      26 日 府財稅三字第146276號函頒「簡化評定房屋標準價
      格及房屋現值作業要點實施注意事項」第4 點所列「台灣
      省各類房屋折舊標準表」備註欄註記之「1.建築年數已達
      最高耐久年數（按於標準表上列載鋼筋混凝土造房屋之最
      高折舊年數為60年）而仍繼續使用者不再計算折舊」，故
      本件並無逾越母法授權之疑義。原告主張房屋稅條例第11
      條，並無明文授權行政機關就「殘值率」加以評定，桃園
      縣不動產評價委員會就房屋耐用年數及折舊標準所為評定
      ，已牴觸或逾越法律授權範圍云云，並非可採。
（二）原告主張房屋稅條例第l0條、第11條及不動產評價委員會
      組織規程第7條規定主張房屋標準價格、耐用年數及折舊
      標準等事項，應由各縣市不動產評價委員會，依稅捐稽微
      機關派員實地調查之報告，進行評價後，方得據以核課房
      屋稅，桃園縣不動產評價委員會究竟依據如何之實地調查
      報告，作成系爭房屋用滿60年後之殘值率為40%，被告據
      此核課房屋稅，不符稅捐法定主義，又房屋稅條例僅授權
      地方政府之不動產評價委員會評價房屋標準價格及折舊標
      準，而財政部及台灣省政府所訂「簡化評定房屋標準價格
      及房屋現值作業要點」逾越法律授權範圍云云；查系爭房
      屋之耐用年數及折舊標準，係由「桃園縣簡化評定房屋標
      準價格及房屋現值作業要點」第2條明定，該作業要點係
      依桃園縣房屋徵收細則第11條規定所制定，而桃園縣房屋
      稅徵收細則，係依房屋稅條例條例24條規定而制定，前揭
      規定，係財政主管機關基於法律授權，或依其法定職權，
      為執行房屋稅之稽徵訂定之規定，核與房屋稅條例授權目
      的及立法意旨無違；被告機關辦理相關案件，自得適用之
      。另關於系爭房屋殘值率為40%之依據、計算公式及具體
      資料，經財政部賦稅署95年12月15日台稅中二發字第0950
      47 9015號函查復略以：「…說明二、依房屋稅條例第5條
      規定：『房屋稅依房屋現值…課徵之』又查財政部72年11
      月30日（72）台財稅第38508號函頒『簡化評定房屋標準
      價格及房屋現值作業要點』…第2點規定，房屋現值之核
      計，以『房屋標準單價表』、『折舊率標準表』及『房屋
      位置所在段落等級表』為準據。按此，房屋稅之課徵係按
      標準單價核定其房屋現值，依其耐用年數予以折舊，按年
      遞減其價格。故旨揭實施注意事項為課稅目的，訂定『台
      灣省房屋標準單價表』及『台灣省各類房屋折舊標準表』
      ，惟考量納稅義務人負荷能力，其評定房屋之標準價格，
      均低於市場行情，合先敘明。三、有關旨揭實施注意事項
      係依上揭財政部頒布之作業要點訂定，其第4點折舊標準
      規定，係按房屋之構造別採簡單平均法預留最低使用價格
      ，按年計算折舊，房屋提列折舊年數已達最高耐用年數仍
      繼續使用者不再計算折舊。即其最低使用價格不再降低，
      其主要原因為課稅目的，維護稅政，並避免納稅義誤人稅
      賦過重。故房屋折舊率及耐用年數仍依照台灣省政府57年
      4月17日府財稅三字第30923號令頒之標準計算，至於新增
      『鋼骨造』其每年折舊率、最低使用價格及最高折舊年數
      比照『台灣省各類房屋折舊標準表』內鋼筋混擬土造訂定
      。…」有財政部賦稅署95年12月15日台稅中二發字第0950
      4790 15號函附本院卷內可稽。上揭財政部頒定簡化評定
      房屋標準價格及房屋現值作業要點第2點規定「房屋現值
      之核計，以『房屋標準單價表』、『折舊率標準表』及『
      房屋位置所在段落等級表』為準據。」暨為配合上揭作業
      要點之實施，臺灣省政府訂定「簡化評定房屋標準價格及
      房屋現值作業要點實施注意事項」第8點規定「房屋現值
      之核計，以『臺灣省房屋標準單價表』、『臺灣省各類房
      屋折舊標準表』及『房屋位置所在段落等級表』為準據。
      」前揭規定，或係財政主管機關基於法律授權；或依其法
      定職權，為執行房屋稅之稽徵訂定之命令，核與房屋稅條
      例規定之意旨，並無相悖，均得適用之。又房屋稅條例第
      11條規定，係於90年6月20修正公布，依該法條規定自修
      正公布後之第3年起始有重行評定房屋標準價格之必要。
      本件係就系爭房屋課徵92年度房屋稅，被告機關就系爭房
      屋之折舊率及耐用年數，仍按原標準核定，並無不合。原
      告上揭主張，均非可採。
（三）原告另主張系爭房屋經委託中信等4家不動產估價師事務
      所所作成評估報告，適當殘值率為7.75%，系爭房屋雖由
      不動產評價委員會評定有「百分之40」之殘值率，顯已脫
      逸任何估價學理之拘束，而失其客觀評定標準，當非法律
      授權地方政府因地制宜加以評定折舊標準之初衷云云；查
      「房屋之現值，係依據納稅義務人之申報，並參照不動產
      評價委員會之評定，不以房屋之造價為其唯一標準。…原
      告以系爭房屋之現值核定過高，超過其造價2倍以上，並
      提出台灣區營造公會台北縣辦事處鑑估之價值，此項估價
      ，縱屬實在，要亦不足為其有利之論據。被告官署根據房
      屋稅條例第5條及第10條第1項、第11條第1項之規定，核
      定系爭房屋之現值，於法並無不合。」此有改制前行政法
      院60年判字第810號判例意旨可資參照。原告主張系爭房
      屋殘值率7.75%之評估單位即中信等4家不動產估價師事務
      所，並非前揭法令規定授權之評定機關，又中信等4家不
      動產估價師事務所之估價師針對系爭房屋所進行之個案鑑
      定，固具有經濟上之意義，惟於房屋稅之核課，依房屋稅
      條例第11條第1項之規定，係依據「1 、各種建造材料所
      建房屋，區分種類及等級。2、各類房屋之耐用年數及折
      舊標準。3、按房屋所處街道村裡之商業交通情形及房屋
      之供求概況，並比較各該不同地段之房屋買賣價格減除地
      價部分」等事項，由不動產評價委員會予以評定，故對於
      同類建材、同地段調整率之房屋，其計算之參數均相同，
      不可能產生個案上之差異，故該鑑定所得，自難為本件之
      準據；況依該不動產估價師事務所93年7月5日完成之評估
      研究報告書第4章標的殘餘價格率評估所載：本次據予評
      估系爭房屋殘餘價格率（殘餘單價5,249元/坪÷總成本單
      價67,687元/坪=7.75%）之總成本單價為每坪67,687元，
      經換算後為每平方公尺20,475元（67,687元/坪x0.3025=2
      0,475元/平方公尺），然查系爭房屋依桃園縣房屋標準單
      價表所載，其據以核課房屋稅之房屋標準單價僅為每平方
      公尺4,990元，再依簡化評定房屋標準價格及房屋現值作
      業之參考原則，依其樓層高度、地下室或地下層、設備（
      中央系統行冷氣機、電扶梯、金屬或玻璃帷幕）、宅外設
      置假山、池閣、花園、草坪等各項情形，按其房屋標準單
      價予以加、減價後（即房屋核定單價），再依核定單價（
      元）X房屋面積（平方公尺）X（1-折舊率X折舊經歷年數
      ）X地段率X分層分攤率之乘積，核計房屋課稅現值，本案
      系爭房屋經核算後平均之房屋課稅現值單價亦僅為每平方
      公尺5,419元（課稅現值1,061,424,500元÷課稅面積195,
      880.1平方公尺=5,419元/平方公尺）：僅達上揭中信等4
      家不動產估價師事務所評估房屋成本單價之26%。是房屋
      稅之核課，係以較上揭評估之成本單價金額顯著為低之房
      屋標準單價為基準。上揭中信等4家不動產估價師事務所
      評估房屋成本單價與依上揭法令規定評估之標準成本單價
      ，既有顯著之差距，且其評估之依據、目的、方法，均與
      前揭課徵房屋稅之法令規定所規範之範疇有別，自難以中
      信等4家不動產估價師事務所評定之結果殘值率為7.75%
      乙節，即謂被告機關依上揭法令規定認定殘值率為40%之
      結果有誤。況房屋之折舊，一般會計帳務上係以估計殘值
      及按耐用年數予以提列折舊費用，然房屋稅之課徵，係按
      標準單價核定其房屋現值及依其耐用年數核計折舊，按年
      遞減其價格，其計算方式雖與會計上之處理一致，惟房屋
      折舊達一定年數後即不再提列，殘值不再降低，其目的除
      了稅收外，主要在於評價的基礎各不相同，會計上的不動
      產係以歷史成本（原始成本）列帳，該歷史成本可能為當
      時的時價，而房屋稅之課徵，則按房屋標準價格為基礎，
      兩者顯然不同；因此，房屋稅之折舊率，係按房屋之構造
      別等訂定房屋構造折舊表作為課徵房屋稅提列折舊之準據
      ，再依房屋稅條例及其相關法令規定，據予課徵房屋稅之
      因素，除殘餘率外，尚有房屋標準單價、面積、耐用年限
      、房屋坐落地段調整率，及樓層高度、地下室或地下層、
      設備（中央系統冷氣機、電扶梯、金屬或玻璃帷幕）、宅
      外設置假山、池閣、花園、草坪…等各項使用情形，就其
      使用用途按適用稅率核課之；是房屋稅之核課係全面性因
      素之考量，非僅能以個別或單一因素之評估數值，即逕作
      為核課房屋稅殘值率之依據。
（四）至原告主張北部各縣市除了桃園縣之年折舊率低，最終殘
      值率特別高以外，其餘縣市多傾向建築物最終使用價值耗
      盡之觀點，殘值價格率不到10% 乙節；經被告於95年10月
      間分別向台北縣、台北市、基隆市、宜蘭縣、新竹縣、新
      竹市等6 縣市稅捐稽徵機關) 查詢，其轄內90年至95年間
      屬鋼骨造結構之房屋適用之折舊率、折舊年數及殘值率各
      為何，業經前揭北部6 縣市稅捐處承辦人查復結果為，所
      適用之折舊率1%、折舊年數60年及殘值率40%，有北部6縣
      市稅捐處承辦人簽認查復之書面紀錄附於本院卷可參，並
      無上開鑑定報告所稱「北部各縣市除了桃園縣之年折舊率
      低，最終殘值率特別高以外，其餘縣市多傾向建築物最終
      使用價值耗盡之觀點，殘值價格率不到10%」之情事，原
      告主張，容屬有誤，尚難採據。
五、綜上所述，原告起訴論旨，並非可採。被告機關以系爭房屋
    為鋼骨構造，於88年6月11日設籍在案，依桃園縣房屋構造
    別暨折舊率標準表規定鋼骨造構造之耐用年數為「60年」，
    殘值率為百分之40，據此計算系爭房屋之折舊率為百分之1
    ，並依桃園縣房屋標準單價表、折舊率標準表及房屋地段等
    級表核定其房屋現值，按房屋稅條例第5條規定核課其92年
    房屋稅計24,226,873元，並無違誤，復查及訴願決定，遞予
    維持，亦無不合。原告訴請撤銷原處分與訴願決定，為無理
    由，應予駁回。
六、兩造其餘主張陳述，於判決結果不生影響，無庸一一論列，
    併予敘明。
據上論結，本件原告之訴為無理由，爰依行政訴訟法第98條第1
項前段，判決如主文。
中　　華　　民　　國　　96　　年　  10　　月　 11  　 日
                  第六庭審判長法  官   林文舟
                              法  官　 闕銘富
                              法  官　 許瑞助
上為正本係照原本作成。
如不服本判決，應於送達後20日內，向本院提出上訴狀並表明上
訴理由，如於本判決宣示後送達前提起上訴者，應於判決送達後
20日內補提上訴理由書（須按他造人數附繕本）。
中　　華　　民　　國　　96　　年　  10　　月　 11  　 日
                              書記官   吳芳靜
